【裁判字號】    92,訴,139
【裁判日期】    920319
【裁判案由】    執行異議之訴
【裁判全文】
臺灣臺南地方法院民事判決  九十二年度訴字第一三九號
    原      告  丙○○
    訴訟代理人  楊春能
    被      告  台南市政府
    法定代理人  乙○○
    訴訟代理人  丁○○
                甲○○
右當事人間請求執行異議之訴事件，本院（最後言詞辯論期日：民國九十二年三月五
日）判決如左：
    主    文
原告之訴駁回。
訴訟費用由原告負擔。
    事    實
甲、原告方面：
一、聲明：求為判決：（一）確認第三人張金派對被告自民國九十一年十一月一日起
    至九十五年七月卅一日止，每月有新台幣（下同）四萬五千元之勞務報酬請求權
    。（二）訴訟費用由被告負擔。
二、陳述：
（一）原告與債務人張金派因給付票款之強制執行事件，依執行名義所示，債務人應
      給付原告六十五萬元本息，原告業經於九十一年十一月二十六日接奉  鈞院九
      十一年度執字第三六九一四號執行命令，諭命被告就每月應支付債務人之各項
      勞務報酬三分之一及各項獎金四分之三執行扣押，在原告上開六十五萬元本息
      債權範圍內禁止債務人張金派收取或為其他處分，並禁止被告向債務人張金派
      清償，應另候執行法院通知處理在案。
（二）詎被告於接獲是項執行命令隨即提出異議聲明，並以：債務人張金派現職台南
      市南區鹽埕里里長，每月向被告支領之里長事務費係為里長處理事務之公款，
      而非里長之勞務報酬，又指述村里長為無給職云云，其主觀認定債務人張金派
      每月支領之里長事務費，應不屬法院強制執行之標的，並以內政部台九十內中
      民字第九００六００四號函釋文，為其抗辯依據。
（三）惟按里長事務費若係公款，理應依公款支給規定及慣例，檢據核實報銷，然查
      被告於每月支給時並無此程序與步驟，被告每月定期、定額支給里長事務費，
      均皆由里長簽章具領，名曰「里長事務費」，實則是里長變相之薪津，此乃眾
      所周知之事實，另據現職台南市東區崇善里里長黃榮裕指述：「每月支領里長
      事務費四萬五千元，除撥付五千元予里幹事供其填購里辦公室、文具、紙筆及
      雜項開銷外，其餘四萬元即屬里長之薪津，里長得自由支配」等語，是被告前
      開抗辯，原告礙難接受。
（四）再原告聲請法院強制執行，其扣押之標的與強制執行法第五十三條及同法第一
      百二十二條之規定並無牴觸，易言之，縱使被告定期、定額支付予債務人張金
      派之里長事務費，亦得為扣押應無疑義，矧內政部純係基於職責本位，其於九
      十年八月一日台（九十）內中民字第九００六００四號函釋乙文，僅供參考而
      已，其效力並不及於原告，且其函釋文位階亦遜於經立法院三讀程序通過之法
      律。
三、證據：提出剪報影本乙件為證。
乙、被告方面：
一、聲明：求為判決：（一）原告之訴駁回。（二）訴訟費用由原告負擔。
二、陳述：
（一）原告向鈞院民事執行處聲請執行債務人張金派之每月薪津，經鈞院裁定自九十
      一年十月份起就張金派每月應領薪津之三分之一及各項獎金四分之三範圍予以
      扣押，禁止債務人領取在案；惟地方制度法第六十一條第三項規定，村（里）
      長為無給職；而里長事務費係為里長處理事務之公款，並非里長之薪津，不屬
      於法院強制執行之標的，並經內政部九十年八月一日台九十內中民字第九００
      六００四號函示在案。次查里長獎金乙節，往年雖有編列年節及考成獎金，但
      於「地方民意代表費用支給及村里長事務補助費補助條例」公佈施行後，依規
      定不得編列預算，再依地方民意代表費用支給及村里長事務補助費補助條例第
      七條第二項規定：「前項事務補助費，係指文具費、郵電費、水電費及其他因
      公支出之費用。」，具見原告之主張為無理由。
三、證據：提出內政部函、行政院主計處函、法規節本等件影本為證。
丙、本院依職權調閱本院九十一年度執字第三六九一四號執行卷宗。
    理    由
一、本件原告起訴主張：伊對於第三人張金派有六十五萬元本息之票款債權，第三人
    張金派自九十一年十一月一日起至九十五年七月卅一日止，擔任台南市南區鹽埕
    里里長，伊向本院民事執行處聲請就張金派對於被告之里長事務費為強制執行，
    經本院九十一年度執字第三六九一四號受理後，對於被告核發執行命令，命於「
    被告就每月應支付債務人里長事務費之各項勞務報酬三分之一及各項獎金四分之
    三」範圍內予以扣押，詎被告於收受執行命令後，聲明異議，否認第三人張金派
    對於被告之前開勞務報酬債權，惟被告每月定期、定額支給之里長事務費，皆由
    里長簽章具領，除撥付五千元予里幹事供其填購里辦公室、文具、紙筆及雜項開
    銷外，其餘四萬元即屬里長之薪津，里長得自由支配。雖名為「里長事務費」實
    係里長變相之薪津，因被告否認第三人張金派之上開勞務報酬債權，致伊無法對
    於執行債務人張金派之財產為執行，在私法上之地位有受侵害之危險，為此提起
    本件確認之訴。
二、被告則以：里長為無給職，里長事務費係為里長處理事務之公款，係指文具費、
    郵電費、水電費及其他因公支出之費用，並非里長薪津，不屬於法院強制執行之
    標的，且自「地方民意代表費用支給及村里長事務補助費補助條例」公佈施行後
    ，被告亦未編列里長獎金預算，第三人張金派對於被告並無薪津、獎金債權可言
    等情詞，資為抗辯。
三、按確認之訴，除確認證書真偽及為法律關係基礎事實存否之訴外，應以法律關係
    為訴訟標的，並原告有即受確認判決之法律上利益，始得提起，民事訴訟法第二
    百四十七條第一項規定甚明。又所謂即受確認判決之法律上利益，係指因法律關
    係之存否不明確，致原告在私法上之地位有受侵害之危險，而此項危險得以對於
    被告之確認判決除去之者而言，苟有即受確認判決之法律上利益，縱所求確認者
    為他人間之法律關係即權利義務，亦得提起（最高法院四十二年台上字第一０三
    一號判例參照）；本件原告起訴主張對於第三人張金派有六十五萬元本息之票款
    債權，經向本院民事執行處聲請就第三人張金派對被告之里長事務費債權為強制
    執行，因被告否認里長事務費係屬第三人張金派對被告之個人勞務報酬請求權，
    致第三人張金派對於被告之上開勞務報酬債權法律關係存否不明確，原告無法就
    第三人即執行債務人張金派對於被告之債權為強制執行，其在私法上之地位有受
    侵害之危險，揆諸前開說明，其據以提起本件確認之訴，自有即受確認判決之法
    律上利益，合先敘明。
四、原告主張：伊對於第三人張金派有六十五萬元本息之票款債權，第三人張金派自
    九十一年十一月一日起至九十五年七月卅一日止，擔任台南市南區鹽埕里里長，
    每月定期得向被告支領定額之里長事務費四萬五千元，為第三人張金派之變相薪
    津，伊向本院民事執行處聲請就張金派對於被告之里長事務費為強制執行，經本
    院九十一年度執字第三六九一四號受理後，對於被告核發執行命令，命於「被告
    就每月應支付債務人里長事務費之各項勞務報酬三分之一及各項獎金四分之三」
    範圍內予以扣押，詎被告於收受執行命令後，聲明異議，否認第三人張金派對於
    被告之前開四萬五千元勞務報酬債權等情，固據原告提出剪報影本為證，並經本
    院依職權調閱內含本院九十年度票字第七八六０號本票裁定、九十一年度促字第
    八六二號支付命令及各該確定證明書之本院九十一年度執字第三六九一四號執行
    卷宗查明屬實，被告對於原告對於第三人張金派有六十五萬元本息之票據債權及
    張金派現任台南市南區鹽埕里里長，每月得支領四萬五千元之里長事務費之事實
    不爭執，惟否認里長事務費係屬第三人張金派之薪津債權，並以前揭情詞置辯；
    是「里長事務費」是否為第三人張金派個人對於被告之私人勞務報酬債權，抑或
    係里長處理事務之公款，揆為本件訴訟首應審究之爭點。
五、按勞務給付之契約，若約定有報酬者，其報酬即屬服勞務之對價，不論使用之名
    稱為何，均無礙其係服勞務之對價性質。本件「里長事務費」之性質是否係里長
    私人之薪津，自應視「里長事務費」是否係里長服勞務之對價而定。惟按村（里
    ）長，為無給職，由鄉（鎮、市、區）公所編列村（里）長事務補助費，其補助
    項目及標準，以法律定之。地方制度法第六十一條第三項定有明文；又按村（里
    ）長由鄉（鎮、市、區）公所編列村（里）長事務補助費，其補助標準，每村（
    里）每月不得超過新台幣四萬五千元。前項事務補助費，係指文具費、郵電費、
    水電費及其他因公支出之費用，地方民意代表費用支給及村里長事務補助費補助
    條例第七條第一項、第二項亦有明文，是里長既屬無給職，原已否定里長有因服
    勞務而得支領報酬之請求權，原告主張上開「里長事務費」係里長之變相薪津云
    云，已嫌無據；參以「里長事務補助費」之補助項目，既經例舉：文具費、郵電
    費、水電費及其他因公支出之費用等等，核均係里長處理里內事務，而於公務上
    必須支付之費用，具見里長事務費之支領，非屬里長私人服勞務之對價至明。堪
    信被告抗辯「里長事務費」並非里長之勞務報酬者為可採，原告主張第三人張金
    派現任里長，對於被告即有四萬五千元之勞務報酬請求權云云，即屬無據。
六、綜上所述，里長事務費既係里長處理里內事務，而於公務上必須支付之費用，非
    屬里長從事勞務所得請求之對價，並非里長之勞務報酬，本件第三人張金派雖現
    任台南市南區鹽埕里里長，其每月支領之里長事務費並非其私人之薪津或勞務報
    酬，從而原告起訴請求確認第三人張金派於其擔任里長期間，即自九十一年十一
    月一日起至九十五年七月卅一日止，每月有四萬五千元之勞務報酬請求權者，即
    屬無據，其訴為無理由，應予駁回。
七、據上論結：本件原告之訴為無理由，依民事訴訟法第七十八條，判決如主文。
中      華      民      國    九十二    年      三      月      十九    日
                              臺灣臺南地方法院民事第一庭
~B法      官  李  文  賢
右為正本係照原本作成
如對本判決上訴，須於判決送達後廿日內向本院提出上訴狀
中      華      民      國    九十二    年      三      月      十九    日
~B法院書記官  洪  淵  重


司法院資訊處製作；財團法人民間司法改革基金會備份。
